【裁判字號】    99,選訴,13
【裁判日期】    990622
【裁判案由】    賄選
【裁判全文】
臺灣屏東地方法院刑事判決              99年度選訴字第13號
公  訴  人  臺灣屏東地方法院檢察署檢察官
被      告  甲○○
選任辯護人  曾慶雲律師
被      告  乙○○
指定辯護人  本院公設辯護人丙○○
上列被告因賄選案件，經檢察官提起公訴（99年度選偵字第9 號
），本院判決如下：
    主  文
甲○○共同犯公職人員選舉罷免法第九十九條第一項之交付賄賂
罪，處有期徒刑貳年。扣案現金新臺幣伍仟伍佰元與乙○○連帶
沒收。褫奪公權肆年。
乙○○共同犯公職人員選舉罷免法第九十九條第一項之交付賄賂
罪，處有期徒刑壹年陸月。緩刑肆年，並應向公庫支付新臺幣柒
萬元。扣案現金新臺幣伍仟伍佰元與甲○○連帶沒收。褫奪公權
年。
    事  實
一、甲○○、乙○○為期第17屆屏東縣縣議員選舉第二選區候選
    人宋麗華順利當選，遂共同基於投票交付賄賂之犯意聯絡，
    欲收買有投票權人於民國98年12月5 日上開選舉投票時投票
    予宋麗華，乃於98年12月3 日10時許，在屏東縣里港鄉○○
    村○○路37號附近，經甲○○將新臺幣（下同）6000元資金
    交付乙○○、推由其進行上揭買票事宜；隨後乙○○乃承前
    投票交付賄賂之犯意聯絡，於98年12月3 日15時許，持該筆
    資金至屏東縣里港鄉○○村○○路33之11號，交付500 元與
    有投票權之洪銘鎮、約定以此對價投票予宋麗華，另將2500
    元託付洪銘鎮、約定由其轉達該款暨上揭投票行賄之旨予戶
    內另5 名有投票權家屬。嗣檢察官據報指揮員警偵辦，循線
    查獲甲○○、乙○○、洪銘鎮等人到案，並扣得洪銘鎮所收
    賄款500 元、未及發出之預備向家屬交付賄款2500元，以及
    乙○○所持未及發出之預備向其他有投票權人交付賄款3000
    元，後由乙○○於偵查中自白，始悉上情（洪銘鎮涉嫌受賄
    部分經緩起訴處分確定）。
二、案經臺灣屏東地方法院檢察署檢察官指揮屏東縣政府警察局
    ，同局里港分局、屏東分局，內政部警政署刑事警察局南部
    地區打擊犯罪中心，法務部調查局南部地區機動工作組、屏
    東縣調查站偵查後提起公訴。
    理  由
壹、證據之證據能力
    被告以外之人於偵查中向檢察官所為陳述，依刑事訴訟法第
    159 條之1 第2 項明文規定原則上得為證據。查證人洪銘鎮
    、被告乙○○以證人身分於偵查中在檢察官面前之具結證述
    ，被告2 人及其等辯護人均未抗辯該審判外陳述有何顯不可
    信之情況，亦未請求行使詰問權，依前開法條規定，當有證
    據能力。
貳、實體方面
一、上揭犯罪事實，迭據被告2 人坦承不諱（見他卷第132 頁，
    本院卷第41頁反面、第66頁），核與證人乙○○證稱與被告
    甲○○共同行賄有投票權人支持宋麗華，證人洪銘鎮證述受
    賄而約定投票予宋麗華、且允諾將1 人500 元賄款暨上揭投
    票行賄之旨轉達戶內有投票權家屬等節一致（見他卷第90、
    31頁），另外尚有查獲後洪銘鎮主動繳出收受賄款等值現金
    500 元、未及發出之預備向家屬交付賄款2500元，以及被告
    乙○○主動繳出所持未及發出之預備向其他有投票權人交付
    賄款3000元扣案足證。是認被告2 人之自白與事實相符，堪
    予採信，從而本件罪證明確，其等犯行洵可認定，應依法論
    科。
二、按公職人員選舉罷免法第99條第1 項為刑法第144 條之特別
    規定，故對有投票權人交付賄賂，應僅成立公職人員選舉罷
    免法第99條第1 項之罪。再投票行賄罪之預備犯，僅止於該
    罪著手實行前之準備階段，若進而實行行賄之行為，便為此
    所吸收，不另論罪。其以一行為同時對多數有投票權人行賄
    ，因侵害單一國家法益、為單一行賄犯行，尚無想像競合可
    言，則以一行為同時對多數有投票權人部分賄選、部分尚在
    預備賄選階段，即行賄之同時、一併委託彼等轉達賄款暨行
    賄之意思，尤僅能論以一個行賄犯行（最高法院98年度台上
    字第928 號、98年度台上字第5887號判決意旨參照）。
三、核被告2 人所為，均係犯公職人員選舉罷免法第99條第1 項
    之投票交付賄賂罪。被告2 人有犯意聯絡和行為分擔，均為
    共同正犯。被告2 人以6000元預備找尋有投票權人俟機賄選
    、其後果交付賄款與受賄者予以買票，該預備犯行均為交付
    犯行所吸收，不另論罪；被告2 人對洪銘鎮賄選，賄款乃受
    賄者收受自己受賄部分、並承諾轉達賄款暨行賄之旨予其餘
    有投票權家屬，惟實際上猶未及轉達本案即經查獲，自係同
    時對該受賄者交付賄賂和預備對其家屬行賄，該預備犯行亦
    不另論罪。再依既有卷證所示，被告甲○○僅自行出資6000
    元買票支持心儀之候選人、賄選對象只查獲洪銘鎮1 戶，其
    規模不大、情節非重，較諸投票交付賄賂罪法定最低本刑之
    有期徒刑3 年，猶有情輕法重之嫌，該犯罪情狀尚非不可憫
    恕，爰依刑法第59條之規定減輕刑度。被告乙○○於偵查中
    即自白投票交付賄賂犯行（見他卷第132 頁），應依公職人
    員選舉罷免法第99條第5 項前段減輕刑度，又其賄選之規模
    及情節雖與被告甲○○相同，惟所犯罪行既因適用公職人員
    選舉罷免法第99條第5 項前段減輕刑度、處斷上已無情輕法
    重之問題，自不依刑法第59條遞減其刑，特予敘明（最高法
    院98年度台上字第6698號判決所示意旨參照）。
四、爰審酌選舉乃民主之重要基石，攸關一國政治良窳甚鉅，而
    賄選為敗壞選風之主要根源，影響國家根基及人民權益至深
    ，又政府和有識之士皆力推乾淨選風，每逢選舉期間，無不
    積極宣導反賄選，詎被告2 人漠視上情，仍對有投票權人交
    付賄賂而約以投票權為一定行使，已嚴重破壞選舉之公正、
    公平及純潔，實應嚴懲，惟念在被告乙○○猶知坦然面對司
    法，於偵查中即自白不諱，被告甲○○亦終知悔悟，於本院
    審理時供承罪行表示認錯，其等犯後態度尚可，暨被告2 人
    均無前科，素行良好，有前案紀錄表、刑案資料查註紀錄表
    等件為憑，以及其等犯罪參與地位之相異程度等一切情狀，
    各量處如主文所示之刑，以資懲儆。
五、被告乙○○素無前科，如前述及，其於偵查時便自白犯行，
    且坦然供出與共同被告間之賄選情事，甚有助於本件偵查進
    行和案情釐清，足示知所反省、有心彌補過錯之悔意，堪認
    歷經本案已收警惕之效，而深知所為不該、無再犯之虞，暨
    公訴意旨原即表示同意給予緩刑自新之機會（見起訴書第3
    頁），本院認基於國家社會之資源有效配置及被告個人未來
    生活規劃等考量，非無暫緩執行刑罰餘地，是被告乙○○所
    受宣告之刑，以暫不執行為適當，爰宣告緩刑4 年，勵予自
    新。又斟酌被告乙○○之犯罪情節，為深化其對社會之關懷
    、體悟國家法制之重要性，另依刑法第74條第2 項第4 款規
    定，命被告乙○○應向公庫支付新臺幣7 萬元，以令其確實
    記取教訓。
六、末按公職人員選舉罷免法第99條第3 項固規定預備或用以行
    求期約或交付之賄賂，不問屬於犯人與否，沒收之；但如賄
    賂已交付與有投票權人收受，因收受者係犯刑法第143 條第
    1 項之投票受賄罪，其所收受之賄賂應依同條第2 項之規定
    沒收，如全部或一部不能沒收時，追徵其價額；故犯上開賄
    選罪者，其已交付之賄賂，不得再依上開公職人員選舉罷免
    法之規定沒收（最高法院93年度台上字第5790號判決意旨參
    照）。又該賄賂之物倘係金錢，因金錢為代替物，重在交換
    價值，而不在原物，其宣告沒收者，不以仍由被告持有、管
    理、支配之原物為限（最高法院85年度台上字第5635號、87
    年度台上字第4210號判決意旨參照）。另共同正犯因投票賄
    選罪而預備用以交付之賄賂為現金時，因共同正犯應就全部
    犯罪結果負責，是合併計算預備用以交付之賄賂，且為避免
    執行時發生重複沒收之情形，應就共同正犯之間採連帶沒收
    原則（最高法院96年度台上字第3821號、97年度台上字第81
    7 號判決意旨參照）。由是被告2 人行賄款項原有6000元，
    其中洪銘鎮執取之3000元，有2500元係將行轉達與戶內家屬
    之部分，加上被告乙○○所持未及發出之3000元，總計5500
    元之預備交付賄款，應依公職人員選舉罷免法第99條第3 項
    之規定，對被告2 人諭知連帶沒收；至起訴書證據並所犯法
    條欄漏未審酌洪銘鎮之收執款項，實應區分「自己受賄」、
    「預備向其餘家屬行賄」二部分，而遽載「全部賄款均已交
    付受賄者」等語，顯有未洽（最高法院98年度台上字第5887
    號判決意旨參照），然此業經公訴人予以更正，並當庭請求
    沒收前開洪銘鎮執取之預備交付賄款2500元（見本院卷第55
    頁），特此敘明。又卷內所示其餘扣案現金、物品，公訴人
    尚無提出任何積極事證證明與本件賄選犯行有關（見本院卷
    第55頁反面），自不得宣告沒收，一併敘明。
七、本件被告2 人均犯公職人員選舉罷免法第五章所定之罪，且
    受有期徒刑以上刑之宣告，應依公職人員選舉罷免法第113
    條第3 項、刑法第37條第2 項，各宣告褫奪公權4 年、3 年
    。
據上論斷，應依刑事訴訟法第299 條第1 項前段，公職人員選舉
罷免法第99條第1 項、第3 項、第5 項前段、第113 條第3 項，
刑法第11條前段、第28條、第59條、第74條第1 項第1 款、第2
項第4 款、第37條第2 項，判決如主文。
本案經檢察官曾士哲到庭執行職務
中    華    民    國    99    年     6    月    22    日
                  刑事第四庭  審判長法  官  莊鎮遠
                                    法  官  李謀榮
                                    法  官  江振源
以上正本證明與原本無異
如不服本判決，應於判決送達後10日內向本院提出上訴書狀（應
附繕本），其未敘述上訴理由者，應於上訴期間屆滿後20日內補
提理由書狀於本院，上訴於臺灣高等法院高雄分院。
中    華    民    國    99    年     6    月    24    日
                                    書記官  潘豐益
附錄本判決論罪科刑法條：
公職人員選舉罷免法第99條
對於有投票權之人，行求期約或交付賄賂或其他不正利益，而約
其不行使投票權或為一定之行使者，處三年以上十年以下有期徒
刑，得併科新臺幣一百萬元以上一千萬元以下罰金。
預備犯前項之罪者，處一年以下有期徒刑。
預備或用以行求期約或交付之賄賂，不問屬於犯人與否，沒收之
。
犯第一項或第二項之罪，於犯罪後六個月內自首者，減輕或免除
其刑；因而查獲候選人為正犯或共犯者，免除其刑。
犯第一項或第二項之罪，在偵查中自白者，減輕其刑；因而查獲
候選人為正犯或共犯者，減輕或免除其刑。

司法院資訊處製作；財團法人民間司法改革基金會備份。
